臺灣高雄地方法院民事判決
                                     109年度重訴字第41號
原      告  睿竹有限公司

法定代理人  簡志豪  
訴訟代理人  周村來律師
            周元培律師
            洪郁婷律師
被      告  明正營造有限公司

法定代理人  黃廷穠  
訴訟代理人  呂○仁  
            林育慧  
            屈覺維  
            孫繁琦律師
            林俊宏律師
            曹如涵律師
上列當事人間請求返還所有物等事件，本院於民國111年10月19
日言詞辯論終結，判決如下：
    主      文
被告應將搭設於臺東縣幸福住宅新建工程乙工區如附表未歸還
數量欄所示之物品返還原告。
被告應給付原告新臺幣壹仟貳佰參拾參萬零壹拾貳元及其中新臺
幣柒佰柒拾玖萬貳仟伍佰壹拾貳元自民國一○八年十一月十三日
起至清償日止、其中新臺幣肆佰伍拾參萬柒仟伍佰元自民國一一
○年十一月十八日起至清償日止，均按週年利率百分之五計算之
利息；暨自民國一○九年十一月一日起至返還本判決第一項所示
乙工區物品之日止，按日給付原告新臺幣玖仟柒佰陸拾肆元。
原告其餘之訴駁回。
訴訟費用由被告負擔百分之五十四，餘由原告負擔。
本判決於原告以新臺幣伍佰柒拾壹萬零玖佰肆拾元供擔保後得假
執行；但被告如以新臺幣壹仟柒佰壹拾參萬貳仟柒佰玖拾壹元為
原告預供擔保，得免為假執行。
原告其餘假執行之聲請駁回。
    事實及理由
壹、程序方面：
一、按當事人法定代理人之代理權消滅者，訴訟程序在有法定代
    理人承受其訴訟以前當然停止，惟於有訴訟代理人時不適用
    之；又承受訴訟人於得為承受時，應即為承受之聲明，此觀
    諸民事訴訟法第170條、第173條、第175條第1項規定自明。
    查被告之法定代理人原為鄔○祥，嗣於訴訟繫屬中變更為黃
    廷穠，並於民國109年8月17日具狀聲明承受訴訟，有民事聲
    明承受訴訟狀、綜合營造業登記證書、委任狀、公司變更登
    記表等在卷可稽（見重訴卷第13至17頁、第149至152頁）
    ，核與前揭規定相符，應予准許。
二、按訴狀送達後，原告不得將原訴變更或追加他訴，但擴張或
    減縮應受判決事項之聲明者，不在此限，民事訴訟法第255
    條第1項第3款定有明文。查本件原告起訴時原主張：㈠被告
    應將搭設於臺東縣幸福住宅新建工程（下稱系爭工程）乙工
    區CNS4750施工架（含相關配件）（下稱系爭施工架）及甲
    工區中429支CNS壁拉桿新品250返還原告；㈡被告應給付原告
    新臺幣（下同）779萬2,512元，及自起訴狀繕本送達之翌日
    起至清償日止，按週年利率5％計算之利息，及自108年6月1
    日起至其返還系爭施工架之日止按日給付6萬0,879元（見審
    重訴卷第11頁）。嗣於訴訟繫屬中變更聲明為：㈠被告應將
    搭設於系爭工程乙工區如附表所示之物品返還原告；㈡被告
    應給付原告2695萬2,162元及自起訴狀繕本送達翌日起至清
    償日止，按年利率5％計算之利息，及自109年11月1日起至返
    還上開乙工區施工架時，按日給付1萬8,989元（見重訴卷
    第285頁）。原告就上開所為分別核屬減縮、擴張應受判決
    事項之聲明，依前揭規定，於法尚無不合，自應予准許。
貳、實體方面：
一、原告主張：原告於107年2月23日與訴外人力○工程顧問有限
    公司（下稱力○公司）就系爭工程之甲工區與乙工區之施工
    架工程（含搭設及拆除）分別簽訂合約（下分別以甲工區工
    程、乙工區工程稱之，合稱系爭合約），原告將甲工區工程
    委由訴外人莛○工程企業有限公司（下稱莛○公司）施作，而
    乙工區工程則由原告自行施作。原告與力○公司簽約後即依
    約施作，惟力○公司竟於108年1月15日分別以幸福字第10801
    1501號函、000000000號函向原告表示其與上包即被告已合
    意終止契約，並依系爭合約第14條第2項約定通知原告終止
    系爭合約等事宜，原告與力○公司於108年1月24日合意終止
    雙方合約，原告於同日前往工地欲將乙工區由原告自行搭設
    之系爭施工架拆除並運離時，竟遭被告拒絕及阻止。原告於
    翌日即108年1月25日發函要求被告不得阻攔，然被告卻於10
    8年2月1日以函文表示其與力○公司發生履約爭議而拒絕原告
    拆除之請求，其後被告雖以其欲使用乙工區內之系爭施工架
    為由請原告報價，然原告於108年2月15日、108年2月22日報
    價，均未見被告回應，之後原告屢次發函被告要求取回乙工
    區施工架，亦遭被告拒絕，經多方周旋，直至108年12月21
    日起原告始開始至工地現場會算、撤離部分施工架及相關配
    件材料，迄至109年1月1日搬完原告認為現場屬於原告之物
    品，然經核算後，被告尚有如附表所示物品仍未返還原告
    。查乙工區系爭施工架之所有權屬原告所有，原告既業與力
    ○公司終止系爭合約，且與被告間無任何契約關係，被告除
    不得使用乙工區內屬於原告所有之施工架外，亦不得拒絕原
    告搬離，被告獲有使用原告所有乙工區施工架之利益，顯然
    無法律上原因，且致原告受有不得使用或出租乙工區施工架
    之損害。關於被告應給付不當得利之計算，第一階段：原告
    於系爭合約期間（即107年2月23日簽約至108年1月24日合意
    終止，計336日曆天），以原告每日得向力○公司請求之金額
    即每日6萬3,298元（計算式：2,126萬8,049元÷336日＝6萬3,
    298元，小數點以下四捨五入）計算，於108年1月24日原告
    欲取回系爭施工架遭拒至108年12月20日被告同意原告開始
    搬離前一日止，被告應給付原告2,095萬1,638元（計算式：
    6萬3,298元×331日＝2,095萬1,638元）；第二階段：被告於1
    08年12月21日同意原告開始搬離部分施工架至109年10月31
    日止，尚有未歸還系爭施工架2,442支，每日租金依比例計
    算為1萬8,989元，被告應給付原告600萬0,524元（計算式：
    1萬8,989元×316日＝600萬0,524元），以及自109年11月1日
    起至返還如附表所示物品之日止，按日給付原告1萬8,989
    元。至被告與力○公司間因契約所涉之權利義務關係，基於
    債權相對性之法理，與系爭合約無涉。另被告辯稱其已以「
    監督付款」或「代辦付款」方式先墊支甲、乙工區施工架費
    用依序各合計524萬9,116元、689萬6,432元予原告云云，然
    監督付款目的在於縮短報酬之給付流程，由業主將應付予總
    包商之工程款商直接給付予下包商，上開款項之匯款人既為
    力○公司，力○公司本於與原告間之系爭合約而為給付，自非
    工程實務上所稱之監督付款，且本件原告就所有之系爭施工
    架所取得之工程款項，僅止於與力○公司終止契約前，不及
    於終止契約後，自無被告主張有溢付款項而得繼續使用之情
    事。又系爭合約中並無需依臺東縣政府採購契約之履約責任
    與要求之約定，原告自不受拘束。再者，關於被告主張如附
    表所示抵銷，其中事由Ⓐ「因原告擅自到工地拆除施工架，
    被告再行重搭」部分，原告於108年1月21日進場欲拆除施工
    架，惟此3日均僅係點算數量而已，尚未開始拆除工作，無
    撤離任何屬於原告之施工架，證人即系爭工程力○公司之工
    地負責人陳○松證述記憶有誤，而原告縱有拆除屬於自己之
    部分施工架，亦係本於所有權人之權利行使，反之，被告於
    107年12月19日與力○公司終止契約，即喪失使用系爭施工架
    之合法權源，自行為自己之利益，僱工再搭設使用原告之施
    工架所支出之費用，自與原告無涉，其主張抵銷自無理由甚
    明；其中事由Ⓑ「原告搭架不符規定，遭勞檢開單，被告僱
    工調整/重搭」部分，被告已於107年12月19日與力○公司終
    止契約，該時間之後無權占用原告所有之施工架，此時施工
    架之客觀狀況均非原告可掌握，而被告既稱主管機關係於10
    7年12月19日之後之108年1月23日前來檢查工地，無論其檢
    查之瑕庇是否與原告相關，均無要求原告應負責之理，且依
    證人陳○松所述及被告所提出被證61觀之，被告主張之支出
    縱屬實，亦與原告無涉；其中事由Ⓒ「被告代原告付款給下
    包莛○公司」部分，本件雙方不否認於未完工前即終止契約
    ，而施工架工程，被告顯然係再委託原告原本之下包莛○公
    司施作，更罔論被告自陳係為自己工程後續施作即為自己利
    益而為，進給付此部分款項，而未又經原告同意或告知，其
    主張此部分應可抵銷，自無理由甚明，況被告主張之此部分
    5樓工程款業經莛○公司另案請求（本院108年度建字第38號
    ），被告之訴訟代理人呂○仁亦曾前往作證，不可能不知情
    ，若被告此部分之主張為真，亦係被告向莛○公司請求返還
    與原告無涉；其中事由Ⓓ「完工後拆架」部分，被告已於107
    年12月19日與力○公司終止契約，其於該時間點以後所為之
    施工行為，均係為自己利益，免遭業主裁罰逾期罰款，並順
    利完工取得其向業主應領得之工程款，故此終止契約後之支
    出，自應由被告自己負擔，否則，一方面容許被告無權占用
    非屬其所有之施工架，致其順利就此部分自業主取得工程款
    利益，但卻容許將拆除費用轉嫁被害人即原告負擔，自不符
    事理之平甚明，更罔論本件拆除時，被告均未通知力○公司
    或原告，此亦有證人陳○松於鈞院作證可佐，被告既未通知
    原告或力○公司，未經同意擅自尋覓第三人施作拆除，此等
    費用應由其自行承擔甚明，又本件終止契約後，被告自行僱
    工搭設之施工架，本應由所委託之廠商負擔拆除，再單依證
    人陳○松所述，本件於108年初曾有原告或力○公司將歸屬自
    己之施工架拆除，被告亦自陳有找其他公司來搭設，此部分
    既係其他公司搭設，何以拆除之費用均由原告負擔？顯不合
    理，另被告亦陳於施工期間有因主管機關裁罰而為施工架之
    其他工程，此等由被告自行僱工搭設之施工架，依其標準，
    拆除之費用理應由其自行承擔，且被告主張之費用明顯過高
    而不足採，蓋施工架之搭設及拆除委由同一廠商處置及單純
    委託廠商拆除，拆除費用本即不同，後者必係前者為高，縱
    依被告訴訟代理人呂○仁於臺東地檢署作證時，主張原告應
    有格數26,000平方公尺計算，總價亦僅為130萬（26000㎡x50
    元）。為此，爰依民法第767條前段、第179條規定提起本件
    訴訟等語。並聲明：㈠被告應將搭設於系爭工程乙工區如附
    表未歸還數量欄所示之物品返還原告；㈡被告應給付原告2,
    695萬2,162元及自起訴狀繕本送達翌日起至清償日止，按年
    利率5％計算之利息，及自109年11月1日起至返還上開乙工區
    施工架時，按日給付1萬8,989元；㈢若受勝訴判決，原告願
    供擔保請准宣告假執行。
二、被告則以：被告於106年7、8月間向臺東縣政府承攬系爭工
    程，甲、乙工區之承攬金額各為33,950萬元、41,200萬元，
    並於106年9月4日將系爭工程中之建築工程分包予力○公司，
    而簽立分包合約（下稱系爭分包契約），而原告乃力○公司
    分包之施工架廠商，兩造間無契約關係。又力○公司之工地
    負責人即證人陳○松自106年11月6日起先以力○公司財務狀況
    不佳，為利本案工程進行為由，向被告借款1,760萬元，復
    以其無法支付鋼筋、模板、水電、施工架等工班工資為由，
    請求被告以監督付款方式墊支工程款，是力○公司因上開事
    由共計積欠被告6,769萬7,462元，嗣被告於106年12月間發
    現力○公司施工進度落後逾13％，且有停止出工及未撥款予協
    力施作廠商等情，且陳○松於107年12月13日提出終止契約要
    求，經雙方協調後，被告被迫同意自107年12月19日終止系
    爭分包契約。系爭施工架固為原告所有，兩造間亦有如原告
    所述之書函往來，惟被告支付予原告之工程款金額已逾力○
    公司與被告契約中之施工架工程款項金額，是認被告確已給
    付完成施工架工程款項，則依系爭分包契約第13條、議價紀
    錄、專案合作協議書第6條及臺東縣政府採購契約第21條第1
    4款等約定內容，被告應當可使用甲、乙工區之施工架至系
    爭工程完工。原告若仍執意主張因系爭合約終止，而要求被
    告返還系爭施工架，則原告前所受領之甲工區施工架工程款
    524萬9,116元、系爭施工架工程款689萬6,432元（兩者合計
    為1,214萬5,548元）亦屬無法律上原因，自應依不當得利規
    定返還之，此部分被告應得向原告行使抵銷1,214萬5,548元
    。又原告於109年5月8日、109年6月8日函知被告表示確認工
    地現場之施工架及相關材料、物件皆非屬原告所有，可知原
    告實已悉數取回其所有之乙工區物品，原告主張被告占有如
    附表所示物品，原告對此應負舉證之責。另系爭合約採實
    作實算方式計價，每階段產生之費用必然不同，原告應以其
    實際受損金額作為請求被告支付使用施工架之費用，而非逕
    以得向力○公司收受之報酬作為計算基礎。原告提出之原證1
    3（原告遺失金額統計表）、原證18（鷹架運離數量統計表
    ）乃原告自行製作，被告主張系爭工程施工架之使用數量應
    依被告估算為準，施工架運離數量亦以被告陳報之數量為準
    。再者，原告既已將所有原告認定屬於原告之施工架撤離，
    而將非屬原告所有之物品留置於工地，並經原告與被告雙方
    人員確認，則顯然工地現場已無原告之物料，何來被告占用
    施工架之理。縱認被告確有占用原告施工架情事，而須返還
    不當得利，被告對於原告主張之計算依據亦有爭執，被告就
    系爭施工架陸續支付力○公司978萬8,819元，以及被告經由
    撥款至力○公司帳戶，再由力○公司帳戶轉付原告之系爭施工
    架費用689萬6,432元以觀，可知被告就系爭施工架費用合計
    已支出高達1,685萬5,251元，與被告依與力○公司簽訂之系
    爭分包契約，被告就系爭施工架所需支付之契約總價僅有96
    9萬4,308元相較，可知被告就系爭施工架已溢付多達716萬0
    ,943元，顯無就系爭施工架受有任何利益可言。若以被告與
    力○公司合約為本件不當得利請求金額計算依據，起算期間
    應自原告請求取回系爭施工架之日即108年1月24日起至被告
    函請原告取回施工架之日即108年12月16日止，共計327天，
    占用施工架組數之計算與每組施工架每日之計費方式認應以
    系爭分包契約簽約日期為106年12月25日，完工期限為108年
    4月4日，合約期間為466天，而系爭分包契約附件三所示報
    價單中乙工區施工架單價為480元/平方公尺，依此換算每日
    每組施工架之費用為3.25元【計算式：480元＋466日×1.725
    公尺（高）×1.829公尺（寬）＝3.25元】。基此，被告就系
    爭施工架所受利益範圍「至多」僅有612萬2,503元（計算式
    ：327天×5,761組×3.25元＝612萬2,503元）。退萬步言，縱
    認被告應給付使用系爭施工架之利益予原告，除前述原告無
    法律上關係受領之被告所給付甲、乙工區施工架工程款合計
    為1,214萬5,548元得行使抵銷外，被告尚得以對原告之下述
    債權行使抵銷：㈠被告應有權就原告擅赴工地拆除系爭施工
    架所生損害46萬0,284元行使抵銷（如附表事由Ⓐ「因原告
    擅自到工地拆除施工架，被告再行重搭」項次所示）；㈡被
    告應有權就原告賠償施工架搭設及拆除未符勞動檢查通知書
    所指相關規定所生損害399萬3,782元行使抵銷（如附表事
    由Ⓑ「原告搭架不符規定，遭勞檢開單，被告僱工調整/重搭
    」項次所示）；㈢被告應有權就代原告給付莛○公司未付工程
    款122萬8,212元之部分行使抵銷（如附表事由Ⓒ「被告代原
    告付款給下包莛○公司」項次所示）；㈣被告應有權就代原告
    拆除施工架所支出之284萬9,793元之部分行使抵銷（如附表
    事由Ⓓ「完工後拆架」項次所示）。綜上，原告主張並無理
    由等語置辯。並聲明：㈠原告之訴駁回；㈡如受不利判決，願
    供擔保，請准免為假執行之宣告。
三、兩造不爭執事項及本件爭點（見重訴卷第251至252頁、第2
    55、272頁、第362至363頁、重訴卷第65至66頁）：
  ㈠兩造不爭執事項：
　⒈被告於106年間承攬系爭工程，且於106年9月4日與力○公司簽
    訂合約，將系爭工程之建築工程分包予力○公司，嗣於107年
    12月19日被告與力○公司終止契約。
　⒉原告於107年2月23日與力○公司就系爭工程之甲工區與乙工區
    之CNS4750施工架工程（含相關配件）工程（含搭設及拆除
    ）簽訂系爭合約，嗣於108年1月15日力○公司發函終止雙方
    合約關係，原告與力○公司於108年1月24日合意終止雙方合
    約。
　⒊乙工區之系爭施工架為原告所有。
　⒋原告於108年1月24日前往工地欲將乙工區由原告自行搭設之
    系爭施工架拆除並運離時，遭被告拒絕及阻止。
　⒌被告於108年2月1日以函文向原告表示因系爭工程履約爭議事
    件，系爭施工架、系爭壁拉桿均屬偵查中之證據為由，拒絕
    原告拆除之請求。
　⒍原告曾應被告要求就使用系爭施工架之事進行報價。
　⒎原告前對被告之負責人鄔○祥、員工呂○仁及任華昆提出刑事
    侵占告訴，案經臺東地方檢察署（下稱臺東地檢署）108年
    度偵字第1472、2915號偵查終結，並為不起訴處分。
　⒏兩造間無任何契約關係存在。
　⒐原告自107年9月5日起至同年11月20日止，收受被告以力○公
    司為匯款人名義之款項，甲工區共計524萬9,116元、乙工區
    共計689萬6,432元（兩者合計1,214萬5,548元）。
　⒑被告於108年12月16日發函給力○公司、副本給原告，函文表
    示「系爭工程已全數拆除施工架，並堆置於堆置區，請7日
    內派員至現場運離，車輛裝載之材料，皆須經被告公司確認
    運離數量後，方得駛離」（函文內容見審重訴卷第387頁）
    ，原告於收受被告通知後，於108年12月21日起開始至工地
    現場與原告會算、撤離部分施工架及相關配件材料，直至10
    9年1月1日搬完原告認為現場屬於原告之物品。
　⒒被告於109年間委由莛○公司搭設乙工區A8棟外牆施工架，並
    已給付莛○公司「A8棟外牆搭架二處」工程款46萬0,284元（
    是否為被告所主張原告拆除之範圍，原告有爭執）。
　⒓勞動部職業安全衛生署於108年1月23日勞動檢查結果，認定
    乙工區施工架未設置護欄、護蓋或安全帽等防護設備而要求
    改善，被告因此委由莛○公司及宏騏工程行進行調整、補強
    或重搭，因此支付399萬3,782元。
　⒔被告有給付莛○公司甲工區A1-A4、B1-B3工程保留款41萬6,80
    8元。
　⒕乙工區施工完成後，被告有僱工拆除乙工區施工架，並支付
    拆除施工架費用284萬9,793元。
　⒖原告所提出證據資料，除原證13、原證17、原證18（被告爭
    執形式上真正）、原證21原告不主張外，其餘形式上均為真
    正；被告所提出證據資料，除被證3、被證42、被證49、被
    證50外（原告爭執形式上真正），其餘形式上均為真正。
  ㈡本件爭點：　　
　⒈原告與力○公司間之合約是否受被告與臺東縣政府、被告與力
    ○公司間合約之拘束？
  ⒉被告有無使用系爭施工架之權源？被告是否須返還系爭施工
    架？
  ⒊原告所有系爭施工架進入臺東工地之數量為何？108年12月21
    日至109年1月1日間會算搬離之項目及數量為何？是否已全
    數取回？
  ⒋原告得否請求被告返還不當得利？若可，數額為何？
  ⒌被告主張抵銷，是否有理？
四、得心證之理由：　　
　㈠原告與力○公司間之合約是否受被告與臺東縣政府、被告與力
    ○公司間合約之拘束？
　⒈按債權債務之主體應以締結契約之當事人為準，凡以自己名
    義締結契約者，即成為契約之當事人，得享有契約所生之權
    利及應負擔契約所生之義務。債權人基於債之相對性僅得對
    於契約名義之債務人行使權利，而不得對於債務人以外之人
    請求（最高法院100年度台上字第715號判決參照）。亦即，
    債權契約為特定人間之權利義務關係，僅債權人得向債務人
    請求給付，不得以之對抗契約以外之第三人，第三人並無請
    求債務人向債權人給付之權利，此為債之相對性原則（最高
    法院96年度台上字第1809號、88年度台上字第694號判決可
    參）。換言之，債權契約有所謂債之相對性原則，即在債之
    關係中，其法律關係原則上僅建構於參與債之關係之法律主
    體間，僅契約債權人得對契約債務人有所主張，至契約以外
    之第三人原則上不受他人間債權契約之拘束，債權人原則上
    僅能對債務人主張，而不能直接向第三人請求給付。
　⒉經查，臺東縣政府將系爭工程發包予被告施作，核其性質係
    屬就承攬事項所為之私經濟行為，尚無涉公權力之行使，被
    告與臺東縣政府簽訂系爭工程契約應適用私法；復觀諸系爭
    分包契約及系爭合約（見審重訴卷第243至292、23至37頁）
    ，締結契約當事人分別為被告與力○公司、原告與力○公司，
    二份契約之當事人顯然不同，依債之相對性原則，原告既非
    被告與臺東縣政府所簽合約及系爭分包契約之當事人，原告
    自當不受被告與臺東縣政府、被告與力○公司間合約之拘束
    。
　⒊查原告自107年9月5日起至同年11月20日止，收受被告以力○
    公司為匯款人名義之款項，甲工區共計524萬9,116元、乙工
    區共計689萬6,432元（兩者合計1,214萬5,548元）一情雖為
    兩造所不爭執（見兩造不爭執事項⒐），然觀諸被告所提出
    其所謂與力○公司間「監督付款」或「代辦付款」之協議內
    容書面，僅為力○公司於107年7月12日發函被告表示開立臺
    灣銀行三民分行帳戶辦理下包商請領工程款代辦匯款作業事
    宜（見重訴卷第273至275頁），未見原告曾參與協商之情
    ，原告應未曾參與被告與力○公司間之付款方式協議，與實
    務上傳統業主召集承包商及小包協商監督付款情形有異。況
    按工程實務上所謂「監督付款」，係指承攬人發生財務困境
    難以繼續施工，定作人為確保承攬人之支付能力，使分包工
    程之次承攬人願意繼續進場施作，而以縮短給付方式，由定
    作人於辦理計價付款時，直接付款予次承攬人，或由承攬人
    將承攬報酬債權讓與次承攬人，由其逕向定作人請求，以確
    保次承攬人願意施作。亦即監督付款，僅為承攬報酬給付方
    式之改變，並未涉及承攬契約當事人地位之變更（最高法院
    110年度台上字第1295號判決可資參照）。是依本件情形，
    不論被告自107年9月5日起至同年11月20日止，以力○公司為
    匯款人名義匯款合計1,214萬5,548元予原告之性質係屬被告
    所稱之「監督付款」或「代辦付款」中之何者，顯均無涉及
    承攬契約當事人地位之變更，是系爭合約當事人仍為原告與
    力○公司。
　⒋至被告主張依系爭分包契約第13條、議價紀錄等約定，皆清
    楚明示所有契約規定，需以臺東縣政府採購契約規定為主，
    而依臺東縣政府採購契約中第21條第14款規定，被告實際已
    溢支力○公司及原告甲、乙兩工區之施工架費用，依上開臺
    東縣政府採購契約規定及債權物權化之法理，原告與力○公
    司合意終止契約後，該施工架應當可供使用至本案完工云云
    。惟查，系爭分包契約第13條固約定「⒈承包商同意相關商
    業條件及履約責任與要求，均按明正營造（即被告）與業主
    簽訂之工程採購契約內容辦理」等內容（見審重訴卷第246
    、276頁），但系爭分包契約之當事人為被告與力○公司，原
    告並非系爭分包契約之當事人，況原告與力○公司簽立之系
    爭合約第12條業已明白約定「⒈甲方（即力○公司）與其業主
    （明正營造有限公司即被告）簽訂之工程採購契約內容，乙
    方（即原告）均無須同意相關商業條件及履約責任與要求」
    等情明確（見審重訴卷第26、34頁），依債之相對性原則，
    實難認原告有何應受系爭分包契約拘束之義務，且被告與臺
    東縣政府簽訂系爭工程契約屬應適用私法之契約，尚無何等
    公共利益應大於業主或各承包商間私人利益之情形可言，本
    件亦未具如同物權般公示外觀之情形可言，實無債權物權化
    法則之適用，被告所援引101年度台上字第437號裁定、106
    年度台上字第2152號判決之事實，均核與本件情形尚屬有間
    ，不能比附援引，此部分被告主張殊無足採。
　㈡被告有無使用系爭施工架之權源？被告是否須返還系爭施工
    架？
　　按所有人對於無權占有或侵奪其所有物者，得請求返還之。
    民法第767條第1項前段定有明文。查兩造間無任何契約關係
    存在，被告與力○公司於107年12月19日終止系爭分包契約，
    力○公司嗣於108年1月15日發函原告終止雙方合約關係，原
    告與力○公司於108年1月24日合意終止雙方合約，乙工區之
    系爭施工架為原告所有等節，為兩造不爭執（見兩造不爭執
    事項⒈、⒉、⒊、⒏）。是原告與力○公司既已於108年1月24日
    合意終止契約，基於債權相對性原則，且如前所述，原告與
    力○公司間之合約並不受被告與臺東縣政府、被告與力○公司
    間合約之拘束，被告於原告與力○公司終止系爭合約後，未
    與原告另行約定繼續使用系爭施工架之情形下（被告亦未另
    行支付租賃、占有使用之費用，詳後述），應無使用系爭施
    工架之權源，原告得請求被告返還系爭施工架，被告辯稱得
    使用施工架至系爭工程完工云云，洵非足採。
　㈢原告所有系爭施工架進入臺東工地之數量為何？原告於108年
    12月21日至109年1月1日間會算搬離之項目及數量為何？是
    否已全數取回？
　⒈按因應工程契約內容不同特性，實務上工程契約報酬之給付
    方式，可分為總價契約及實作實算計價契約（即單價契約）
    。所謂總價契約，乃承攬人完成契約所約定之全部工作，定
    作人即支付固定金額之報酬，除辦理變更設計，如工程範圍
    變更或追加減工程等因素外，承攬人完成工作之承攬報酬係
    屬固定，不因實作數量與詳細價目表之預估數量不同而變動
    ，詳細價目表內所列數量，僅為參考，如實作數量較工程價
    目表之數量有所差異，承攬人或定作人俱不得請求追加或追
    減工程款，雙方對於實作數量之差異不互為找補；而所謂實
    作實算計價契約（單價契約），係指契約雙方當事人於締訂
    工程契約時，約定個別工作項目之單價，並按承攬人實際施
    作之各工項數量結算承攬報酬數額之契約，契約詳細價目表
    所記載之數量及總價並非結算計價依據，定作人應給付之工
    程款數額，仍以完工時承攬人實際施作之數量為準，此類契
    約締約時之總價僅為預估，與最終依實作數量結算之金額通
    常不同。查本件原告與力○公司所簽訂系爭合約第5條已明確
    約定「本工程為實作實算」（見審重訴卷第31頁），是系爭
    合約所約定之數量及總價僅為預估，原告實際施作數量、可
    向力○公司請領總價非必與契約預估記載之數額相同，亦即
    系爭施工架數量須以原告實際施作之數量為準，先予敘明。
　⒉原告所有系爭之施工架進入臺東工地之數量為何？
　①查原告主張為乙工區工程購入如附表購入數量欄所示施工架
    一事，業據其提出107年3月29日至107年12月20日間廠商報
    價單及銷售證明書資料【含羿○工程有限公司（下稱羿○公司
    ）報價單、訂購單、羿○公司開立之銷售證明書、振謚興業
    有限公司（下稱振謚公司）報價單、振謚公司開立之銷售證
    明】及運至臺東之貨運請款單資料等為證（見重訴卷第185
    至295頁），且經本院函詢羿○公司，經覆以：原證15、原證
    16資料所記載之各品項數量均由原告訂購，價格如其上記載
    且原告均已付款，上開物品均運至臺東縣幸福住宅工程等語
    明確（見重訴卷第7頁）。復參以依系爭合約約定，乙工區
    工程應使用之施工架為須符合CNS4750規範之施工架（見審
    重訴卷第37頁），亦即一組施工架之面積約為1.829m（寬度
    ）×1.725m（高度）＝3.155㎡（與系爭合約約定3.17㎡/組大致
    相符），而第1組施工架，須外觀上具備1個水平踏板，2支
    鋼管施工架及2支交叉拉桿，每組施工架係接續施工，若外
    觀上2組施工架，則會有3支鋼管施工架。又查本件原告所主
    張如附表所示購入數量欄之鋼管施工架總數為8,280支【計
    算式：6,010支（項次1-1）＋2,270支（項次1-2）】，亦即
    共8,279組施工架，換算為面積則約為3.155㎡×8,279組施工
    架＝26,120㎡（小數點以下四捨五入），上開面積經核與被告
    訴訟代理人呂○仁於臺東地檢署偵辦108年度偵字第1472號侵
    占案件時稱：（告訴人表示乙工區的施工架〈2萬6,000平方
    公尺〉及300支的壁拉桿都還在本案工地，意見？）數量沒清
    點，但差不多等語（臺東地檢署108年度交查字第628號卷第
    7頁）大致相合。堪認原告主張其所有施工架進入臺東工地
    之數量如附表購入數量欄所示一情，洵屬有憑，應堪採信
    為真。
　②被告固提出被證42、被證51，主張依建築圖說估算依工地實
    際搭設狀況所需之門型架（立柱）與踏板數量，分別為5,75
    8支與5,069片云云。然查：
　⑴被告所提出被證42（見重訴卷第117至121頁），原告否認形
    式上真正，則被告自應就該等文書之真正負舉證之責，而被
    告始終並未提出被證42私文書之原本供本院審酌是否為真正
    ，且觀諸被證42之手寫計算文字並無標示係由何人所書寫計
    算，復無人在其上簽章，計算書寫施工架數量之依據實屬不
    明，難認有據。
　⑵又依被告所提被證51之文書內容（見重訴卷第115頁），參
    諸兩造不爭執事項⒑所示被告108年12月16日函文內容，可推
    知該份被告與莛○公司於108年12月16日所作幸福國宅工程營
    建（甲、乙工區）施工架協調會會議紀錄，顯係被告施工完
    畢已拆除系爭工程全數施工架後與莛○公司所為點算，且會
    議紀錄另載明「若原告之施工架低於原有進場數量之90％，
    由莛○公司補足同種類、同規格數量之施工架」等文字，可
    認該次協調會之目的顯非如被告民事答辯㈧狀所載「係為確
    保工區内有足夠施工架供使用，因若工區内施工架數量低於
    原有進場數量之90％，將造成施工延宕，故本文件係依現場
    施工需求所合理估算與製作」云云，108年12月16日協調會
    目的應係被告於施工結束並拆除施工架後，要求莛○公司清
    算原告之乙工區系爭施工架是否有短少，如有短少，由莛○
    公司負責補足。而本院審以該次協調會並無原告人員參與確
    認辨識所清點數量之施工架是否確均為原告所有，莛○公司
    及被告得否確認現場施工架是否均為原告所有，並非無疑；
    況原告嗣於108年12月21日至109年1月1日派員至現場搬完其
    認為屬於其所有之物品後，尚有1,534個水平踏板原告認為
    非其所有（見重訴卷第259頁109年2月17日扣押物品代保管
    單），且該份協調會會議紀錄上所載施工架立柱數量5,761
    支亦少於原告簽收運離數量之5,838支【見重訴卷第123至1
    28頁，即如附表3,568支（項次1-1）＋2,270支（項次1-2）
    】。則上開施工完畢拆除後之108年12月16日協調會會議紀
    錄是否得作為原告所有系爭施工架於107年間進入臺東工地
    時數量之依據，尚屬有疑。
　⑶故而，實難憑被告所舉該等私文書證據認其所主張之此部分
    事實為可信。
　⒊原告於108年12月21日至109年1月1日間會算搬離之施工架項
    目及數量為何？
　①原告於108年1月21日至同年月23日間是否有搬離系爭施工架
    ？
　　原告雖一再主張其於108年1月21日至同年月23日進場均僅係
    點算數量，尚未開始拆除系爭施工架云云（見重訴卷第67
    頁、重訴卷第217頁）。然查，原告於108年1月25日發函被
    告時已表示「本公司為取回本公司所有之施工架及材料，
    於108年1月21日至23日皆至工地拆除施工架，被告及力○公
    司皆無異議，然於108年1月24日卻突遭被告阻攔本公司進場
    ，不准本公司搬離施工架」等語（見審重訴卷第43、323頁
    ），且證人陳○松於言詞辯論時證稱：（你們公司跟被告公
    司終止契約，跟原告公司也終止契約，108年1月21日有沒有
    安排任何包商進去拆除施工架？）是我通知原告公司的人進
    來拆解，施工架不屬於建築物的附屬設施，在驗收時就要拆
    走，原告公司來拆了3天，從21日、22日、23日，我們拆了A
    5、A6、A7、A8棟，A7、A8拆的比較多，A5、A6拆到1月23日
    ，臺東縣政府就會同刑事警察把我們強制驅離，（原告公司
    是否於108年1月23日尚在拆除A5、A6、A7、A8棟施工架？是
    否知道拆到1月23日何時？）是。我們拆除後沒有運離工地
    ，這段時間被告一直在說服原告繼續承接，被告邀請原告到
    被告處協議終止後的租賃方案，所以原告當時在猶豫要不要
    答應，因為雙方所提的價錢無法達成共識。108年1月24日我
    們上午7時40分要繼續拆，被告會同臺東警察在現場埋伏，
    把我押解到地檢署，那天就終止了，沒有繼續拆，因為我們
    都無法進去工地等語綦詳（見重訴卷第149、151頁），均
    與原告法定代理人於臺東地檢署偵詢時稱：我們於108年1月
    20日去拆施工架，拆了3天，被告就不讓我們進去等語（臺
    灣臺東地方檢察署108年度交查字第628號卷第4頁背面）互
    核相符；再參以被告曾於108年1月21日至同年月23日分別發
    函臺東縣政府建設處，表示「於108年1月21日力○公司通知
    鷹架廠商至本案工區，將工區內臨時施工架拆除，經本公司
    勸導，仍無法阻止該項行為」、「本工程於108年1月22日上
    午力○公司派員至本案工區，將工區內臨時施工架、施工架
    防塵網、臨時圍籬拆除，本公司人員立即出面制止且立即與
    派出所報案，惟管區派出所員警表示此屬民事糾紛，僅接受
    備案程序，本公司深感無奈」、「本工程於108年1月23日上
    午力○公司派員至本案工區，將工區內A8楝臨時施工架、施
    工架防塵網、臨時圍籬拆除，本公司人員及貴處蔡主辦皆出
    面制止仍無法阻擋，該公司實已無視公權力，深表遺憾」等
    內容；又原告於108年1月24日前往工地欲將乙工區由原告自
    行搭設之系爭施工架拆除並運離時，遭被告拒絕及阻止，被
    告並於108年2月1日以函文向原告表示因系爭工程履約爭議
    事件，系爭施工架、系爭壁拉桿均屬偵查中之證據為由，拒
    絕原告拆除之請求等節為兩造所不爭執（見兩造不爭執事項
    ⒋、⒌）。是故，本院認原告於108年1月21日至同年月23日進
    場確有拆除現場部分系爭施工架，拆除後尚未將系爭施工架
    搬運離現場工地時即遭被告攔阻進場乙情，洵堪認定。被告
    主張原告於108年1月21日至同年月23日間有拆除施工架等語
    ，應屬非虛。
　②原告於108年12月21日至109年1月1日間會算搬離之施工架項
    目及數量為何？　
　　查被告於108年12月16日發函給力○公司、副本給原告，函文
    表示「系爭工程已全數拆除施工架，並堆置於堆置區，請7
    日內派員至現場運離，車輛裝載之材料，皆須經被告公司確
    認運離數量後，方得駛離」一事，為兩造不爭執（見兩造不
    爭執事項⒑），嗣原告於108年12月19日發函被告表示「本公
    司於108年12月21日上午8時30分派員至系爭工程工地運離本
    公司之施工架及相關配件材料，請貴公司於上述時間派員會
    同清點」等語（見審重訴卷第391頁），顯見原告於108年12
    月21日至109年1月1日間至工地現場會算搬離施工架時，皆
    須經被告確認運離數量後方得駛離；而依被告所提出該段期
    間共9車次之搬運施工架數量簽收單及統計表（見審重訴卷
    第399至407頁、重訴卷第123至128頁），與原告所主張附
    表運離總數量欄所示之數量互核一致；又如前所述，依原
    告所提出107年3月29日至107年12月20日間廠商報價單、銷
    售證明書資料及羿○公司函覆內容，顯見原告係向羿○公司購
    置系爭施工架，原告主張以此作為區別現場施工架是否為原
    告所有施工架之方法尚屬合於常情，原告主張其於108年12
    月21日至109年1月1日間派員至工地現場搬運後現場遺留者
    均非其所有之施工架，本件於原告人員自108年1月24日起即
    已不得進入工地、被告事後有派員僱工重行搭設施工架（見
    被告主張抵銷事由）之情形下，被告既未舉證證明原告否認
    為其所有之施工架確屬原告所有，自應認原告於108年12月2
    1日至109年1月1日間會算搬離之施工架項目及數量即如被告
    所提出該段期間共9車次之搬運施工架數量簽收單及統計表
    所示（即如附表運離總數量欄所示）。
　⒋基上所述，原告所有施工架進入臺東工地之數量如附表購入
    數量欄所示，而原告嗣於108年12月21日至109年1月1日間會
    算搬離之施工架項目及數量則如附表運離總數量欄所示，
    在無其餘證據足證兩者差額數量之品項業經原告取回情形下
    ，自應認原告主張尚有如附表未歸還數量欄所示之施工架
    項目及數量未取回為可採。
　㈣原告得否請求被告返還不當得利？若可，數額為何？
　⒈原告得否請求被告返還不當得利？
　①按無法律上之原因而受利益，致他人受損害者，應返還其利
    益；雖有法律上之原因，而其後已不存在者，亦同；受領人
    於受領時，知無法律上之原因或其後知之者，應將受領時所
    得之利益，或知無法律上之原因所現存之利益，附加利息，
    一併償還；如有損害，並應賠償。民法第179條、第182條第
    2項定有明文。
　②查本件兩造間無任何契約關係存在，被告與力○公司於107年1
    2月19日終止系爭分包契約，力○公司嗣於108年1月15日發函
    原告終止雙方合約關係，原告與力○公司於108年1月24日合
    意終止雙方合約，乙工區之系爭施工架為原告所有，原告與
    力○公司間之合約並不受被告與臺東縣政府、被告與力○公司
    間合約之拘束，被告於原告與力○公司終止系爭合約後，未
    與原告另行約定繼續使用系爭施工架，被告並無使用系爭施
    工架之權源等情，業如前述，則系爭合約於108年1月24日終
    止後，被告占有系爭施工架即無合法之權源，則被告自108
    年1月24日起至返還系爭施工架之日止，即受有相當於租金
    之利益，原告請求被告返還不當得利即屬有據。
　③被告固主張：被告就系爭施工架費用合計已支出高達1,685萬
    5,251元，與被告依與力○公司簽訂之系爭分包契約，被告就
    系爭施工架所需支付之契約總價僅有969萬4,308元相較，可
    知被告就系爭施工架已溢付多達716萬0,943元，顯無就系爭
    施工架受有任何利益可言云云。惟查，原告與力○公司簽訂
    之系爭合約為實作實算計價契約（即單價契約），系爭合約
    所約定之數量及總價僅為預估，已如前述；且被告主張於工
    程執行期間，被告就乙工區系爭施工架已給付力○公司978萬
    8,819元部分，其所提出被證3之估驗計價單為被告自行製作
    ，形式上真正為原告所爭執，被告復未提出發票核對以實其
    說，尚難依被告所舉該等私文書證據認其所主張之此部分事
    實為可採；而證人陳○松於本院審理時具結後證稱：於107年
    12月19日以前的計價都有計價給原告，這個時間點以後，若
    力○公司跟被告合意終止，就由被告續接，付款給原告，不
    論是甲工區、乙工區都是針對107年12月19日以前，力○公司
    要給付每一筆款項要去現場做估驗，由臺東縣政府委派的建
    築師事務所跟我們去現場計價，看這期的請求是否有如數，
    是我親自去的，錢是由力○公司直接開設一個帳戶在被告，
    由他們公司匯款使用，就乙工區每期原告提出請款，我就跟
    臺東縣政府委派的工程師到現場估驗，數量無誤後，再由被
    告匯款，力○公司簽認，被告派遣在我們工地的工地主任呂○
    仁辦理估驗計價，力○公司跟原告終止契約後，再沒有付款
    給原告任何款項，因為被告拒絕付款等語甚明（見重訴卷
    第147至149頁），其於臺東地檢署亦證稱：被告直接支付給
    原告施工架價金大約已支付施工架之契約價金90％，最後一
    期施工架被告拒絕付款，後面10％還未付等語（臺東地檢署1
    08年度交查字第628號卷第5頁背面、第6頁）。又參以被告
    所主張代為支付原告施工架款項係自107年9月5日起至同年1
    1月20日止（如兩造不爭執事項⒐所示），於原告與力○公司
    終止契約後，被告均未給付原告施工架款項。由前開等情，
    足認原告所取得施工架款項均僅針對108年1月24日與力○公
    司終止系爭合約前，原告與力○公司終止系爭合約後，確實
    未取得被告占用施工架之對價，被告主張有溢付而得繼續使
    用系爭施工架云云，非屬有據。
　⒉原告得請求被告返還不當得利之數額為若干？原告依不當得
    利法律關係請求被告給付2,695萬2,162元及自109年11月1日
    起至返還上開乙工區施工架時，按日給付1萬8,989元，是否
    有理？
　①查本院依原告聲請函詢系爭工程設計監造單位鍾昇遠建築師
    事務所，經該事務所以110年12月23日（110）昇建工字第11
    0122301號函覆以「㈢依原計價之精神，倘不可歸責於使用者
    而有延長仍須使用之施工架應以何標準計價。本所分別說明
    ：…⑵若是承攬廠商（被告）與其施工架協力廠商間之計價則
    應視其簽訂契約內容（面積、單價、使用期）而定，因本所
    未知其合約内容，較無法明確給予建議，僅能粗略給予下列
    建議來計算延長使用之費用，即：延長使用增加之費用＝面
    積（㎡)×單價（元/㎡)×（合計使用時間－原約定使用時間/原
    約定使用時間〈日〉）」等語（見重訴卷第319至320頁）：
    而本件依原告與力○公司簽訂之系爭合約可知（見審重訴卷
    第23至37頁），系爭合約之內容包含施工架之搭設、拆除及
    搭設完成後，系爭工程施作期間施工架之租賃使用費用，其
    中系爭合約第4條並約定「⒉如遇工期延宕未能如期讓乙方（
    原告）拆架完工，甲方（力○公司）須先將尾款付清予乙方
    。經乙方同意續租後，甲方再另行支付乙方施工架租金：每
    日1組架以4元計算，依現場實際搭設組數計算（以施工架組
    數計算，不以㎡計算）…」等情，明確約定逾期始能拆架時，
    應以現場實際搭設組數計算每日租金，不以施工架搭設面積
    計算。又參以本件原告與力○公司於108年1月24日終止系爭
    合約後，原告即未再進場搭設施工架，且系爭合約終止之時
    間距合約原約定租賃期限（108年3月5日）僅差距41日，故
    本院認本案情形與系爭合約第4條所示應給付租金情形相似
    ，且被告占有使用系爭施工架所獲得之利益應為其占用期間
    未支付予原告之租金，此部分租金金額應以原告與力○公司
    簽約時衡量施工架已搭建情形後約定之每日1組架4元計算為
    合理。是以，原告得請求被告返還不當得利之金額應為：⑴
    自108年1月24日起至109年10月31日止為1,404萬6,820元【
    計算式：108年1月24日（系爭合約終止）至108年12月20日
    （原告開始搬離前一日）：4元×8,279組×331日＝1,096萬1,3
    96元＋108年12月21日至109年10月31日：4元×2,441組（即
    如附表未歸還施工架數量－1為組數）×316日＝308萬5,424元
    】；及⑵自109年11月1日至被告返還如附表未歸還數量欄所
    示施工架之日止，按日給付9,764元（計算式：4元×2,441組
    ＝9,764元），原告逾此範圍之請求，難認可採。
　②至原告主張應以原告與力○公司公司契約期間總工程款計算每
    日使用施工架金額為6萬3,298元等語，因原告與力○公司簽
    訂之系爭合約除施工架使用費用外，另包含施工架之搭設、
    拆除等費用，故原告此部分主張租金費用尚屬過高，難謂合
    理。又被告主張每日每組施工架之費用應以被告與力○公司
    合約為準即3.25元、或參原告與莛○公司間約定之租金每日1
    元/組等語，因被告與力○公司於107年12月19日已終止系爭
    分包契約，基於債之相對性，被告與力○公司約定使用系爭
    施工架之金額並不拘束原告，被告欲繼續使用系爭施工架應
    向所有權人即原告租用，而原告與下包莛○公司間之約定，
    亦難認與上包間情形相當，故被告此部分主張，亦非合理。
　㈤被告主張抵銷，是否有理？
　⒈被告主張就「原告無法律上關係受領之被告所給付甲、乙工
    區施工架工程款合計為1,214萬5,548元」行使抵銷部分：按
    民法第179條不當得利所謂法律上之原因，係指受益人取得
    利益或保留利益之法律上原因，受益人如有法律上原因而受
    利益，他方即使受損害，亦不構成不當得利。而在因給付而
    受利益之情形，受益人受有利益是否無法律上原因，則應以
    其受領給付之原因是否欠缺為斷。查如前所述，原告所取得
    施工架款項均僅針對108年1月24日與力○公司終止系爭合約
    前，是被告主張於107年9月5日至同年11月20日代力○公司給
    付原告第4期至第9期甲工區施工架款項共524萬9,116元、乙
    工區施工架款項共689萬6,432元（合計1,214萬5,548元），
    均係原告基於與力○公司間系爭合約實作實算估驗計價後取
    得，核屬縮短給付之第三人利益契約，原告取得被告代為給
    付之1,214萬5,548元非無法律上原因，被告此部分主張抵銷
    ，洵非有理。
　⒉被告主張就「原告擅赴工地拆除系爭施工架所生損害46萬0,2
    84元」（如附表事由Ⓐ「因原告擅自到工地拆除施工架，被
    告再行重搭」項次所示）行使抵銷部分：
　①原告否認於108年1月21日至同年月23日有進場拆除施工架云
    云，然此部分本院認定原告於108年1月21日至同年月23日進
    場確有拆除現場系爭施工架，拆除後尚未將系爭施工架搬運
    離現場工地時即遭被告攔阻進場乙情，已如前述（見㈢⒊①）
    ，故原告此部分主張不可採。
　②查被告固有於109年間委由莛○公司搭設乙工區A8棟外牆施工
    架，並已給付莛○公司「A8棟外牆搭架二處」工程款46萬0,2
    84元（見兩造不爭執事項⒒）。惟依系爭合約第14條約定「⒉
    凡非乙方之責，甲方（力○公司）如欲中途停止委託時，應
    於7日前以書面通知乙方（原告），乙方應件接受。但甲方
    應根據乙方實際工作進度核定付款，並終止本工程及雙方之
    合約關係」（見審重訴卷第34頁），且嗣被告於107年12月1
    9日與力○公司終止系爭分包契約，力○公司於108年1月15日
    發函終止與原告間之合約關係，原告與力○公司於108年1月2
    4日合意終止雙方合約（見兩造不爭執事項⒉）。是以，基於
    債之相對性原則，原告不受被告與力○公司間約定之拘束，
    原告顯係基於所有權人之地位，於系爭分包契約及系爭合約
    已終止後，而於108年1月21日至23日前往工地現場拆除系爭
    施工架，欲行使所有權將之取回，尚難認係屬故意或過失不
    法侵害被告之權利或故意以背於善良風俗之方法加損害於被
    告之情形，被告因無法與原告協商達成租用系爭施工架租金
    金額之合意，於原告拆除部分施工架後，事後自行為自己之
    利益而僱工再行搭設使用之費用，難認屬得依民法第184條
    第1項前段及後段侵權行為向原告請求賠償之費用。被告此
    部分主張抵銷，應無理由。
　⒊被告主張就「原告賠償施工架搭設及拆除未符勞動檢查通知
    書所指相關規定所生損害399萬3,782元」（如附表事由Ⓑ「
    原告搭架不符規定，遭勞檢開單，被告僱工調整/重搭」項
    次所示）行使抵銷部分：
　①勞動部職業安全衛生署於108年1月23日勞動檢查結果，認定
    乙工區施工架未設置護欄、護蓋或安全帽等防護設備而要求
    改善，被告因此委由莛○公司及宏騏工程行進行調整、補強
    或重搭，因此支付399萬3,782元等節，為兩造所不爭執（見
    兩造不爭執事項⒓）。
　②按依行政院勞工委員會公告之框式施工架標準作法及檢查重
    點⒉「高度2公尺以上之施工架工作臺應鋪滿密接之板料使
    無墜落之虞，搭拆施工架應設置安全母索及使用安全帶、施
    工架外側應設置交又拉桿及下拉桿等防止墜落設備」，以及
    ⒈「高度2公尺以上之施工架內側應設置交叉拉桿及下拉桿
    ，說明：⑵為防止施工架作業墜落，應依營造安全衛生設施
    標準第19條及國家標準規定，兩側設置交叉拉桿及下拉桿。
    ⑷如未每層施工架設置補助板或長條型人員防護網等防墜設
    施，以違反營造安全衛生設施表準第59條第1款論處，如墜
    落距離達2公尺以上，以違反營造安全衛生設施標準第19條
    論處。」（見重訴卷第333、335頁），由上開規定可知，
    施工架之交叉拉桿、下拉桿、輔助板以及防護網等防墜設施
    ，均屬施工架组配項目，應由施工架廠商依規定搭設，原告
    主張此等施工架防護設備均與其施作之施工架工程無涉云云
    ，洵非可採。
　③依證人陳○松證稱：（剛剛證人有提到，在原告拆除後，被告
    有另外找廠商進場施作施工架，請問廠商另外進場施作施工
    架的時間是在何時？）真正時間在108年2月，這部份要查臺
    東縣政府委託的建築師事務所的監造日誌。（在原告108年1
    月21日到23日拆除的時間，沒有其他廠商進廠施作？）當時
    我還有管理權，我們有派保全在那，進到工地要有職安的訓
    練，所以一般人進不去。（沒有其他施工架廠商進入？）只
    有原告的工班等語明確（見重訴卷第152頁），復參以前述
    本院認定原告於108年1月21日至同年月23日進場確有拆除現
    場系爭施工架之事實，足認勞動部職業安全衛生署於108年1
    月23日勞動檢查時，正逢原告進場拆卸、欲取回所有施工架
    期間（已開始拆除2天），被告尚未另行僱工搭設施工架，
    現場施工架已有部分拆卸。本件被告並未舉證證明原告搭設
    系爭施工架有違反規定情形，又原告因力○公司已於108年1
    月15日發函終止系爭合約而未再承作系爭工程，其基於所有
    權人之地位進場拆卸取回施工架，尚難認屬任意拆卸施工架
    ，其行使所有權之行為與民法第184條第1項侵權行為之要件
    難謂相合，被告身為系爭工程承攬人，欲順利繼續進行系爭
    工程施工而僱工調整、重搭施工架之費用，難認屬得向原告
    請求之損害。被告此部分主張抵銷，亦非有理。
　⒋被告主張就「代原告給付莛○公司未付工程款122萬8,212元」
    （如附表事由Ⓒ「被告代原告付款給下包莛○公司」項次所
    示）行使抵銷部分：
　①被告有給付莛○公司甲工區A1-A4、B1-B3工程保留款41萬6,80
    8元一事，為兩造不爭執（見兩造不爭執事項⒔）。
　②經本院函詢莛○公司，莛○公司覆以：「莛○公司就系爭工程施
    工架工程曾為原告之下包商，因原告積欠莛○公司被證58第3
    頁項次7『A1～A4、B2～B3之5樓鷹架工程款81萬1,404元，被告
    為使工程順利進行，派代表劉啟安、陳世宏、林珈竹等與我
    司進行會議協商3次達成共識，協議由被告支付5樓鷹架工程
    款81萬1,404元，前開工程款以莛○公司與原告間追償給付工
    程款『訴訟』或『調解』成立所取得之金額為返還。另被證58第
    3頁項次8「A1〜A4、B2～B3工程保留款41萬6,808元，為工程
    完工後由被告結算支付。」等情（見重訴卷第369至371頁
    ）；復依莛○公司所提供其於108年4月間與被告簽立之搭架
    工程款墊支暨還款協議書，莛○公司與被告約定「…原告並未
    將乙方（莛○公司）應得之5樓（B1～B3、A1～A3）搭架工程款
    共計81萬1,404元支付予乙方，目前乙方向原告追償中。甲
    方（被告）為本工程順利進行同意先行墊支前述金額予乙方
    ，經甲、乙雙方同意訂立下列各項條款，以資遵守：甲方
    同意先行墊支予乙方81萬1,404元…還款⒈乙方須於向原告進
    行追償（包含但不限於司法途徑）取得欠款後，以所取得之
    所有款項於5日內還款予甲方，惟還款金額不超過甲方墊支
    總額」等語（見重訴卷第377頁），又參以莛○公司曾向原
    告起訴請求搭設A1～A4、B2、B3等工區施工架款項，經本院
    以108年度建字第38號判決後，上訴和解成立，有本院108年
    度建字第38號民事判決、臺灣高等法院高雄分院110年度建
    上易字第7號和解筆錄等在卷可佐（見重訴卷第247至267、
    379至381頁），且被告亦自承目前另案與莛○公司針對返還
    代墊款81萬1,410元工程款及41萬6,804元保留款訴訟中（見
    重訴卷第62、66頁）。堪認被告係基於為使自己所承攬系
    爭工程後續順利完工而與莛○公司商議，由被告先行暫代墊
    莛○公司當時已受原告發包施作甲工區施工架工程款81萬1,4
    04元及保留款41萬6,808元，且被告均已支付完畢，被告與
    莛○公司間並約定工程款部分，由莛○公司向原告追償後返還
    ，嗣莛○公司已向原告追償後成立和解。是被告應非基於為
    原告管理事務之意思給付施工架工程款81萬1,404元，且亦
    未致使原告獲有免除對莛○公司此部分工程款債務之利益，
    莛○公司事後未依約給付向原告追償後之工程款，乃被告與
    莛○公司間之債權債務關係，與原告無涉，被告主張以如附
    表項次⒙所示工程款抵銷，非屬有據。
　③至如附表項次⒚所示工程保留款41萬6,808元部分，該部分保
    留款既為原告估驗計價之估驗款中所保留之金額，且被告係
    於工程完工後給付予莛○公司，被告與莛○公司間亦未另行約
    定莛○公司求償後須返還，堪認被告未受原告委任、無義務
    而為了原告之利益支付，此部分被告代原告墊付予莛○公司
    後主張抵銷，應屬可採。
　⒌被告主張就「代原告拆除施工架所支出之284萬9,793元」（
    如附表事由Ⓓ「完工後拆架」項次所示）行使抵銷部分：
　①乙工區施工完成後，被告有僱工拆除乙工區施工架，並支付
    拆除施工架費用284萬9,793元一節，為兩造不爭執（見兩造
    不爭執事項⒕）。
　②查依系爭合約約定，原告負有拆除系爭施工架並將施工架運
    離現場之義務，且拆除及運離費用已包含於契約價金內，故
    被告主張為了原告之利益而代為拆除系爭施工架之費用，依
    民法無因管理規定抵銷，非屬無憑。惟施工架之搭設及拆除
    委由同一廠商處置及單純委託廠商拆除，拆除費用衡情應有
    不同，況原告原本於108年1月21日至同年月23日即已進場拆
    除部分施工架，未拆除完畢運離即遭被告驅離，後被告自行
    僱工重新搭設使用乙情業如前述，復參諸證人陳○松亦證稱
    ：依照經驗單純拆除施工架，用平方公尺計算，涵蓋外牆表
    面積，每平方公尺拆價約50元等語（見重訴卷第150頁），
    而依前開所述系爭施工架面積約2萬6,000平方公尺，則拆除
    系爭施工架合理總價應約130萬元（計算式：50元×2萬6,000
    元平方公尺＝130萬元），被告也自承於拆除施工架前未事先
    通知原告或力○公司即先行協助拆除等情（見重訴卷第27頁
    ），是被告主張之拆除費用284萬9,793元遠高於原告自行拆
    除之合理費用130萬元，非有利於原告，依民法第177條第1
    項規定，被告此部分得主張抵銷金額應以原告所得利益即13
    0萬元範圍內為有理由，逾此範圍之請求，應予駁回。
　㈥按二人互負債務，而其給付種類相同，並均屆清償期者，各
    得以其債務，與他方之債務，互為抵銷。抵銷，應以意思表
    示，向他方為之。其相互間債之關係，溯及最初得為抵銷時
    ，按照抵銷數額而消滅。民法第334條第1項前段、第335條
    第1項分別定有明文。該條所定抵銷，為消滅債務之單獨行
    為，只須與民法第334條所定之要件相符，一經向他方為此
    意思表示即生消滅債務之效果，不待對方表示同意。查如前
    所述，本件被告得抵銷之金額合計為171萬6,808元（計算式
    ：如附表項次⒚所示之工程保留款41萬6,808元＋事由Ⓓ「完
    工後拆架」130萬元＝171萬6,808元），被告對原告所負不當
    得利債務及原告對被告所負上開債務，均為金錢之債，債務
    種類相同，且均已屆清償期，參諸前揭說明，被告主張抵銷
    ，自屬有據。而經抵銷後，兩造間債之關係，在被告主張抵
    銷之數額171萬6,808元之範圍內，均歸於消滅。是原告得請
    求被告返還108年1月24日起至109年10月31日止不當得利之
    數額1,404萬6,820元，經被告行使抵銷權後，原告尚得請求
    被告給付之數額為1,233萬0,012元（計算式：1,404萬6,820
    元－171萬6,808元＝1,233萬0,012元）。
　㈦另按給付無確定期限者，債務人於債權人得請求給付時，經
    其催告而未為給付，自受催告時起，負遲延責任。其經債權
    人起訴而送達訴狀，或依督促程式送達支付命令，或為其他
    相類之行為者，與催告有同一之效力；遲延之債務，以支付
    金錢為標的者，債權人得請求依法定利率計算之遲延利息；
    應付利息之債務，其利率未經約定，亦無法律可據者，週年
    利率為5％，民法第229條第2項、第233條第1項前段及第203
    條分別定有明文。原告對被告之前揭不當得利請求權，係屬
    給付無確定期限之金錢債權。而本件原告起訴時，關於不當
    得利部分原僅請求779萬2,512元（見審重訴卷第11頁），嗣
    於110年11月11日始以民事準備書續㈦狀變更為2,695萬2,162
    元（見重訴卷第283至285頁），又民事起訴狀繕本係於108
    年11月12日送達於被告（見審重訴卷第169頁），原告未提
    出民事準備書續㈦狀繕本逕予送達於被告之日期，本院視為1
    10年11月17日言詞辯論時為送達日（見重訴卷第305頁），
    因此，原告併請求被告779萬2,512元部分自108年11月13日
    起至清償日止、其餘部分（453萬7,500元）自110年11月18
    日起至清償日止，按法定利率即年息5％計算之利息，自屬有
    據，應予准許，逾此範圍之請求，應予駁回。
五、綜上所述，原告基於民法第767條前段、第179條規定，請求
    被告應將搭設於系爭工程乙工區如附表未歸還數量欄所示
    物品返還原告，及應給付原告1,233萬0,012元（含其中779
    萬2,512元部分自108年11月13日起至清償日止、453萬7,500
    元自110年11月18日起至清償日止之5％法定利息）暨自109年
    11月1日起至被告返還如附表未歸還數量欄所示物品之日止
    ，按日給付9,764元，為有理由；逾此部分之請求，即無所
    據，不應准許。
六、兩造分別陳明願供擔保聲請宣告假執行及免為假執行，經核
    於法均無不合，爰分別酌定相當擔保金額准許之。至原告敗
    訴部分，其假執行之聲請，亦失所附麗，應予駁回。
七、本件事證已臻明確，兩造其餘主張與攻防方法及所提證據，
    經審酌後認與判決結果不生影響，爰不予逐一論述，併此敘
    明。
八、訴訟費用負擔之依據：民事訴訟法第79條。
中　　華　　民　　國　　111 　年　　11　　月　　24　　日
                    民事第五庭法　官　鄭靜筠
以上正本係照原本作成。
如對本判決上訴，須於判決送達後20日內向本院提出上訴狀。如
委任律師提起上訴者，應一併繳納上訴審裁判費。
中　　華　　民　　國　　111 　年　　11　　月　　24　　日
                              書記官  李方云
◎附表（原告主張被告未歸還之施工架品名及數量，見重訴卷
  第369頁）：
項次 品名規格 單位 購入 數量 運離 總數量 未歸還 數量 新品-未歸還 金額(含稅) 中古品-未歸還 金額(含稅) 1-1 CNS鋼管施工架_新品 支 6,010 3,568 2,442 101萬2,820元 - 1-2 CNS鋼管施工架_新品 支 2,270 2,270 - - - 2-1 CNS水平踏板60大_新品 片 4,290 1,562 2,728 153萬2,454元 - 2-2 CNS水平踏板60大_新品 片 1,185 1,185 - - - 2-3 水平踏板60_中古 片 575 - 575 - 26萬4,500元 3-1 CNS水平踏板30小_新品 片 50 - 50 2萬2,050元 - 3-2 水平踏板30_中古 片 380 - 380 - 7萬9,800元 4-1 CNS交叉拉桿_新品 支 7,200 3,200 4,000 49萬5,600元 - 4-2 CNS交叉拉桿_中古 支 4,470 - 4,470 - 37萬9,950元 5 CNS調整座_新品 支 2,300 - 2,300 25萬3,575元 - 6-1 CNS壁拉桿_新品250 支 350 - 350 3萬8,588元 - 6-2 CNS壁拉桿_新品250 支 100 - 100 1萬0,500元 - 6-3 CNS壁拉桿_新品250 支 460 - 460 5萬7,960元 - 6-4 CNS壁拉桿_新品250 支 200 - 200 2萬5,620元 - 6-5 CNS壁拉桿_新品350 支 160 - 160 2萬3,520元 - 6-6 CNS壁拉桿_新品350 支 200 - 200 2萬9,820元 - 7 中欄杆_中古 支 9,770 4,350 5,420 - 16萬2,600元 8-1 鐵爬梯_中古 支 180 53 127 - 7萬6,200元 8-2 鐵爬梯_新品 支 20 20 - - - 9 調整座＿中古 支 200 - 200 - 1萬1,000元 10 三角架2.4M_中古 支 125 109 16 - 1萬1,200元 11 三角架1.8M_中古 支 65 - 65 - 3萬1,200元 12 三角架1.5M_中古 支 140 - 140 - 4萬9,000元 13-1 八字扣 粒 200 - 200 5,880元 - 13-2 八字扣 粒 200 - 200 4,830元 - 14 三角架轉接板_新品 個 36 - 36 1萬5,120元 - 15 叉銷 支 27,500 - 27,500 3萬4,650元 - 16 蓮霧頭 組 600 - 600 9,450元  - 17 鐵管6M_新品 支 500 274 226 7萬8,309元 - 18 鐵板（三角架）_新品 片 350 217 133 8萬6,583元 - 小計      373萬7,329元 106萬5,450元 合計      480萬2,779元 （原告誤繕為480萬2,778元）  ※備註：運離由單價高者先扣除        
◎附表（被告主張抵銷金額，除甲工區及乙工區施工架工程款1,
  214萬5,548元外，其餘部分總表）：
工區 項次 內容 金額 （新臺幣） 事由 乙工區 ⒈ A8外牆搭架二處 46萬0,284元 Ⓐ因原告擅自到工地拆除施工架，被告再行重搭  ⒉ 圍網 36萬0,080元 Ⓑ原告搭架不符規定，遭勞檢開單，被告僱工調整/重搭  ⒊ A5～A8、B4～B6、C1～C2（乙工區）3、4、5樓壁拉桿裝 64萬8,000元 Ⓑ原告搭架不符規定，遭勞檢開單，被告僱工調整/重搭  ⒋ 內側交叉拉桿及下欄杆恢復 79萬0,950元 Ⓑ原告搭架不符規定，遭勞檢開單，被告僱工調整/重搭  ⒌ 內側下欄杆恢復 61萬4,400元 Ⓑ原告搭架不符規定，遭勞檢開單，被告僱工調整/重搭  ⒍ C1～C2壁拉桿 1萬8,000元 Ⓑ原告搭架不符規定，遭勞檢開單，被告僱工調整/重搭  ⒎ 外部鋼管鷹架（A5、A8） 62萬7,600元 Ⓑ原告搭架不符規定，遭勞檢開單，被告僱工調整/重搭  ⒏ 搬運鷹架（A5、A8） 19萬8,000元 Ⓓ完工後拆架  ⒐ B4鷹架補強工程 1萬2,000元 Ⓑ原告搭架不符規定，遭勞檢開單，被告僱工調整/重搭  ⒑ A6、A7拆架及搬運工程 81萬1,680元 Ⓓ完工後拆架  ⒒ C1、C2拆架 45萬2,640元 Ⓓ完工後拆架  ⒓ C1、C2收料搬運 1萬8,000元 Ⓓ完工後拆架  ⒔ 拆架 58萬5,011元 Ⓓ完工後拆架  ⒕ 改架搭架拆架（B1～B3） 21萬2,976元 Ⓓ完工後拆架  ⒖ 改架搭架拆架 57萬1,486元 Ⓓ完工後拆架  ⒗ 改架搭架 8萬6,292元 Ⓑ原告搭架不符規定，遭勞檢開單，被告僱工調整/重搭  小計  646萬7,399元 （被告誤繕為646萬7,398元）  甲工區 ⒘ 內側交叉拉桿及下欄杆恢復 83萬6,460元 Ⓑ原告搭架不符規定，遭勞檢開單，被告僱工調整/重搭  ⒙ A1〜A4、B1〜B35樓鷹架工程款 81萬1,404元 Ⓒ被告代原告付款給下包莛○公司  ⒚ A1～A4、B1～B3工程保留款 41萬6,808元 Ⓒ被告代原告付款給下包莛○公司  小計  206萬4,672元  總計   853萬2,071元  ※備註： ㈠事由Ⓐ「因原告擅自到工地拆除施工架，被告再行重搭」（項次⒈）：46萬0,284元。 ㈡事由Ⓑ「原告搭架不符規定，遭勞檢開單，被告僱工調整/重搭」（項次⒉至⒎、⒐、⒗、⒘）：合計399萬3,782元。 ㈢事由Ⓒ「被告代原告付款給下包莛○公司」（項次⒙、⒚）：合計122萬8,212元。 ㈣事由Ⓓ「完工後拆架」（項次⒏、⒑至⒖）：合計284萬9,793元。